臺灣高等法院民事判決
108年度重上字第340號
上  訴  人  周燕煌  
被 上訴 人  周惠娟  
            許鈞棠（原名許鈞翔）



            許琇閔  
            周駿霖  
            周慈寧（原名周惠君）


            黃福綿（即周惠美之承受訴訟人）    



            黃奕超（即周惠美之承受訴訟人）     

            黃偉誠（即周惠美之承受訴訟人）     

            凃雅云（即周惠美之承受訴訟人）     

上列當事人間請求代位分割遺產事件，上訴人對於中華民國108
年1月31日臺灣臺北地方法院107年度重訴字第1389號第一審判決
提起上訴，並為訴之追加，本院於109年6月9日言詞辯論終結，
判決如下：
    主      文
原判決廢棄。
被上訴人應與被代位人周俊宏就被繼承人周林金雲所遺如附表一
、二所示之不動產、存款，按附表三所示之應繼分比例分割為分
別共有。
上訴人追加之訴駁回。
第一、二審訴訟費用由上訴人負擔六分之一，餘由被上訴人按附
表三所示應繼分比例負擔；追加之訴訴訟費用，由上訴人負擔。
 
    事實及理由
壹、程序部分：
一、按當事人死亡者，訴訟程序在有繼承人聲明承受訴訟以前當
    然停止，於有訴訟代理人時不適用之。繼承人於得為承受訴
    訟時，應即為承受訴訟之聲明，民事訴訟法第168條、第173
     條、第175條分別定有明文。查，被上訴人周惠美於本件上
    訴後即民國108年8月1日死亡，其繼承人黃福綿、黃奕超、
    黃偉誠、凃雅云（下分其名，合稱黃福綿等4人），先後於1
    08年9月19日、20日具狀聲明承受訴訟，有周惠美戶籍謄本
    可考、繼承系統表可查（見本院卷一第415至419頁、第391
    至401頁、第407頁），核無不合，自應准許。
二、被上訴人周惠娟、許鈞棠、許琇閔、周慈寧（下分稱其名，
    合稱周惠娟等4人）均經合法通知，未於言詞辯論期日到場
    ，核無民事訴訟法第386條所列各款之情形，爰依上訴人聲
    請，由其一造辯論而為判決。
貳、實體部分：　　 
一、上訴人主張：訴外人即被代位人周俊宏於99年5月間，向伊
    借款，並交付其簽發面額新臺幣（下同）700萬元、200萬元
    本票各1紙。嗣伊取得原法院102年度司票字第2296號本票裁
    定，並聲請原法院102年度司執字第52619號強制執行。惟周
    俊宏與周惠娟等4人、周駿霖、周惠美繼承周林金雲所遺如
    附表一、二所示不動產、存款，應繼分比例部分如附表三所
    示，周俊宏卻怠於行使分割遺產之權利，上訴人為保全債權
    ，爰依民法第242條、第830條、第1164條規定，代位周俊宏
    請求被上訴人應與周俊宏就被繼承人周林金雲所遺如附表一
    、二所示之不動產、存款，按附表三所示之應繼分比例分割
    為分別共有之判決。另於本院主張周惠美死亡後，黃福綿等
    4人為周惠美之繼承人，迄今尚未就周惠美所遺留之上開應
    有部分辦理繼承登記，追加請求黃福綿等4人應就被繼承人
    周惠美所有如附表一所示之不動產所有權應有部分辦理繼承
    登記之判決。
二、黃福綿等4人、周駿霖則以：伊對於上訴人請求將附表一、
    二所示之不動產、存款分割為分別共有並無意見，但黃福綿
    等4人已就被繼承人周惠美所有如附表一所示之不動產應有
    部分辦理繼承登記完畢等語，資為抗辯。
三、周惠娟等4人經合法通知，未於本院言詞辯論期日到場，亦
    未提出書狀為任何聲明或陳述。
四、原審為上訴人敗訴之判決，上訴人聲明不服，提起上訴。並
    上訴及追加聲明：㈠原判決廢棄。㈡黃福綿等4人應就被繼承
    人周惠美所有如附表一所示之不動產所有權應有部分辦理繼
    承登記。㈢被上訴人應與被代位人周俊宏就被繼承人周林金
    雲所遺如附表一、二所示之不動產、存款，按附表三所示之
    應繼分比例分割為分別共有。黃福綿等4人、周駿霖答辯聲
    明：上訴及追加之訴均駁回。
五、按繼承，因被繼承人死亡而開始；繼承人有數人時，在分割
    遺產前，各繼承人對於遺產全部為公同共有；又因繼承於登
    記前已取得不動產物權者，非經登記，不得處分其物權，分
    別為民法第1147條、第1151條、第759條所明定。次按繼承
    人有數人時，在分割遺產前，各繼承人對於遺產全部為公同
    共有，民法第1151條定有明文。而民法第1164條所稱「得隨
    時請求分割」，依同法第829條及第830條第1項規定觀之，
    自應解為包含請求終止公同共有關係在內，俾繼承人之公同
    共有關係歸於消滅而成為分別共有，始不致與同法第829條
    所定之旨趣相左，庶不失繼承人得隨時請求分割遺產之立法
    本旨（最高法院93年度台上字第2609號判決意旨參照）。又
    公同共有人對於公同共有物並無所謂之應有部分，且應繼分
    係各繼承人對於遺產上之一切權利義務所得繼承之比例，並
    非對於個別遺產之權利比例。債務人公同共有之權利，係基
    於繼承關係而來，則因繼承人於遺產分割析算完畢前，對特
    定物之公同共有權利，尚無法自一切權利義務公同共有之遺
    產單獨抽離而為執行標的，應俟辦妥遺產分割後，始得進行
    拍賣。另按民法第242條關於債權人代位權之規定，原為債
    務人怠於行使其權利，致危害債權人之債權安全，有使債權
    人得以自己之名義行使債務人之權利，以資救濟之必要而設
    ，故而債權人行使代位權即應以保全其債權之必要為限。其
    所保全者，除在特定債權或其他與債務人之資力無關之債權
    ，不問債務人之資力如何，均得行使代位權外，如為不特定
    債權或金錢債權，應以債務人怠於行使其權利，致陷於無資
    力，始得認有保全之必要，否則即無代位行使之餘地（最高
    法院88年度台上字第650號判決意旨參照）。
六、經查，上訴人主張周俊宏未清償上開本票債務，周俊宏與周
    惠娟等4人、周駿霖、黃福綿等4人（即周惠美之再轉繼承人
    ）繼承周林金雲所遺如附表一、二所示之不動產、存款等情
    ，業據其提出周林金雲之戶籍謄本、繼承系統表、原法院10
    2年度司票字第2296號裁定及確定證明書、原法院104年5月2
    0日北院木102年度司執洪字第52619號債權憑證、周惠美之
    戶籍謄本、繼承系統表、附表一所示不動產登記謄本為證（
    見原審卷第41至43頁、第321至326頁、本院卷一第143至198
    頁、第415至419頁），且有華南商業銀行股份有限公司109
    年3月26日華南松存字第1090000052號函、華新麗華股份有
    限公司服務聯辦室109年3月27日華股字第029號函、兆豐國
    際證券投資信託股份有限公司109年3月27日兆信字第109000
    0108號函、兆豐國際商業銀行股份有限公司109年3月25日兆
    銀總集中字第1090014574號函暨所附周林金雲之客戶存款帳
    號餘額表、臺灣集中保管結算所股份有限公司109年4月17日
    保結他字第1090007081號函暨所附保管帳戶客戶餘額表、投
    資人於各專戶無資料明細表可稽（見本院卷二第215、219、
    223頁、第241至243頁、第253至257頁），復為兩造所不爭
    執，自堪信為真實。再查，周俊宏積欠上訴人前開債務，又
    別無其他財產足以償還該債務，而其繼承如附表一、二所示
    之不動產、存款，並無不能分割之情形，亦無公同共有存續
    期間不能分割，或有分管協議之約定，卻怠於行使遺產分割
    請求，致陷於無資力，危害上訴人之債權安全，則上訴人為
    保全債權之必要，依民法第242條之規定，代位周俊宏依民
    法第830條、第1164條規定，訴請被上訴人就附表一、二所
    示不動產、存款，按附表三所示應繼分比例，分割為分別共
    有，為有理由，應予准許。
七、至上訴人為代位請求分割遺產，追加請求黃福綿等4人應就
    周惠美之附表一所示不動產所有權應有部分辦理繼承登記云
    云，惟黃福綿等4人業已辦理繼承登記，有附表一所示不動
    產之土地建物查詢資料可考（見本院卷二第335至452頁），
    則上訴人追加此部分請求，為無理由，應予駁回。
八、綜上所述，上訴人依民法第242條、第830條、第1164條規定
    ，代位周俊宏請求被上訴人就周林金雲所遺如附表一、二所
    示之不動產、存款，按附表三所示之應繼分比例，分割為分
    別所有，為有理由，應予准許。從而，原審為上訴人敗訴之
    判決，尚有未洽，上訴論旨指摘原判決不當，求予廢棄改判
    ，為有理由，爰由本院廢棄改判如主文第二項所示。另上訴
    人追加請求黃福綿等4人就周惠美所遺留附表一所示不動產
    所有權應有部分辦理繼承登記部分，為無理由，應予駁回。
    　
九、本件事證已臻明確，兩造其餘攻擊或防禦方法，經本院斟酌
    後，認為均不足以影響本判決之結果，爰不予逐一論列，附
    此敘明。
十、按因共有物分割、經界或其他性質上類似之事件涉訟，由敗
    訴當事人負擔訴訟費用顯失公平者，法院得酌量情形，命勝
    訴之當事人負擔其一部，民事訴訟法第80條之1定有明文。
    本院審酌本件乃代位分割遺產訴訟，上訴人代位分割遺產之
    結果，對於兩造均屬有利，由敗訴當事人負擔訴訟費用顯失
    公平，認本件訴訟費用應由兩造按被上訴人與上訴人代位之
    周俊宏之應有部分比例分擔，較為公允；至上訴人追加之訴
    部分，為無理由，應由其負擔此部分訴訟費用。
十一、據上論結，本件上訴為有理由、追加之訴為無理由，依民
      事訴訟法第450條、第79條、第80條之1、第463條、第385
      條第1項前段，判決如主文。
中　　華　　民　　國　 109　　年　　6 　　月　　23　　日
                  民事第四庭    
                      審判長法  官  傅中樂
                            法  官  周祖民
                            法  官  趙伯雄
正本係照原本作成。
如不服本判決，應於收受送達後20日內向本院提出上訴書狀，其
未表明上訴理由者，應於提出上訴後20日內向本院補提理由書狀
（均須按他造當事人之人數附繕本）上訴時應提出委任律師或具
有律師資格之人之委任狀；委任有律師資格者，另應附具律師資
格證書及釋明委任人與受任人有民事訴訟法第466 條之1第1項但
書或第2項（詳附註）所定關係之釋明文書影本。如委任律師提
起上訴者，應一併繳納上訴審裁判費。
中　　華　　民　　國　　109 　年　　6 　　月　　23　　日
　　　　　　　　　  　　　　書記官  陳韋杉 
附註：
民事訴訟法第466條之1（第1項、第2項）：
對於第二審判決上訴，上訴人應委任律師為訴訟代理人。但上訴
人或其法定代理人具有律師資格者，不在此限。
上訴人之配偶、三親等內之血親、二親等內之姻親，或上訴人為
法人、中央或地方機關時，其所屬專任人員具有律師資格並經法
院認為適當者，亦得為第三審訴訟代理人。                  
          

                            
附表一（不動產部分）：
建物及土地坐落     面積（平方公尺） 權利範圍 縣  市 鄉鎮市   段  小段 建號、地號　   臺北市 信義區  祥和   二 813建號建物 （門牌號碼：臺北市○○區○○路000巷0弄0號3樓） 163.74 280000分之6 臺北市 信義區  祥和   二 667地號土地  3,289 51168分之498 臺北市 信義區  祥和   二 731地號土地 141 4032分之12 臺北市 信義區  祥和   二 777地號土地 48 14分之6 臺北市 信義區  祥和   二 779地號土地 116 3276分之24 臺北市 信義區  祥和   三 52地號土地 558 000000000分之00000000 臺北市 大安區  通化   一 2016建號建物 （門牌號碼：臺北市○○區○○○路000○000號房屋地下層） 403.20 70000分之6 臺北市 大安區  通化   一 108地號土地 623 70000分之246 苗栗縣 後龍鎮 大山腳  607-151地號土地 9,307 2分之1 
附表二（存款部分）：
編號 帳戶 幣別 餘額 1 兆豐國際商業銀行活期存款帳號00000000000號 美金 0.87元 2 兆豐國際商業銀行活期存款帳號00000000000號 新臺幣 107元 3 華南商業銀行帳號000000000000號 新臺幣 15元 
附表三：
編號 繼承人 應繼分比例 編號 繼承人 應繼分比例  1 周俊宏    6分之1  5  許琇閔    12分之1  2 周惠娟    6分之1  6  黃福綿    24分之1  3 周駿霖    6分之1  7  黃偉誠    24分之1  4 周慈寧    6分之1  8  黃奕超    24分之1  5  許鈞翔    12分之1 10  凃雅云    24分之1